【裁判字號】    95,訴,10823
【裁判日期】    951124
【裁判案由】    清償借款
【裁判全文】
臺灣臺北地方法院民事裁定             95年度訴字第10823號
原      告  己○○○保險股份有限公司
                      3樓
法定代理人  乙○○
代  理  人  甲○○
被      告  丙○
            戊○○○
            丁○
上列當事人間清償借款事件，本院裁定如下：
    主  文
本件移送臺灣花蓮地方法院。
    理  由
一、民事訴訟法第28條第1項、第2項規定：「訴訟之全部或一部
    ，法院認為無管轄權者，依原告聲請或依職權以裁定移送於
    其管轄法院。第24條之合意管轄，如當事人之一造為法人或
    商人，依其預定用於同類契約之條款而成立，按其情形顯失
    公平者，他造於為本案之言詞辯論前，得聲請移送於其管轄
    法院。但兩造均為法人或商人者，不在此限。」；而當事人
    得以合意定第一審管轄法院亦為民事訴訟法第24條所規定。
    而上開民事訴訟法第28條第2項立法意旨，在於當事人之一
    造為法人或商人時，通常占有經濟上之強勢地位，如因契約
    涉訟而須赴被告之住、居所地應訴，無論在組織及人員編制
    上，均尚難稱有重大不便。如法人或商人以預定用於同類契
    約之債務履行地或合意管轄條款，與非法人或商人之他造訂
    立契約時，他造就此類條款表面上雖有締約與否之自由，實
    際上幾無磋商或變更之餘地。則一旦因該契約涉訟，他造即
    必須遠赴法人或商人以定型化契約所預定之法院應訴，在考
    量應訴之不便，且多所勞費等程序上不利益之情況下，經濟
    上弱勢者往往被迫放棄應訴之機會，如此不僅顯示公平，並
    某程度侵害經濟上弱勢者在憲法上所保障之訴訟權，於是特
    別明文排除合意管轄規定之適用。故定型化契約當事人就契
    相關事項爭執涉訟時，如法人或商人據此向預定「合意管轄
    」法院起訴，在不影響當事人程序利益及浪費訴訟資源之情
    況下，非法人或商人之他造於為本案之言詞辯論前，得聲請
    將訟爭事件移送於管轄法院。因此，在無其他特別審判籍管
    轄法院之適用時，原則上法院對此種移轉管轄之聲請，自應
    依同法第1條「以原就被」原則定管轄法院。
二、原告主張依兩造間約定書第30條及保證書之約定，兩造合意
    以本院為第一審管轄法院。惟上開該合意管轄條款係原告事
    先單方擬定之條款，且衡諸經驗法則，被告無磋商或變更之
    餘地；次查本件被告居住地為花蓮，依原告所提之約定書、
    借據及抵押權設定契約書等文件，亦足證兩造簽立之消費借
    貸契約行為地為花蓮；同時本件被告又於言詞辯論前具狀請
    求將本件移轉至花蓮地方法院管轄。是本院參酌前開規定，
    並考量被告住所多在花蓮縣等上開情況，及民事訴訟法第20
    條等規定，自應認本件被告於花蓮地方法院應訴最稱便利。
    又若認被告須受原告單方所擬定條款之約束，而遠赴本院應
    訴，如此被告在考量勞力、時間及費用等程序上不利益之情
    況下，或須因此放棄應訴之機會，則對被告言即屬顯失公平
    ，亦應敘明。
三、依首開法條裁定如主文。
中    華    民    國    95    年    11    月    24    日
                  民事第四庭    法  官  洪遠亮
以上正本係照原本作成
如對本裁定抗告須於裁定送達後10日內向本院提出抗告狀，並繳
納抗告費新臺幣1,000元
中    華    民    國    95    年    11    月    24    日
                                書記官  陳莉庭


司法院資訊處製作；財團法人民間司法改革基金會備份。
